【裁判字號】    99,訴,402
【裁判日期】    990629
【裁判案由】    拆屋還地等
【裁判全文】
臺灣桃園地方法院民事判決               99年度訴字第402號
原      告  甲○○
訴訟代理人  乙○○即徐顥晉
被      告  丙○○
上列當事人間請求拆屋還地等事件，本院於民國99年6 月15日言
詞辯論終結，判決如下：
    主  文
被告應將坐落桃園縣八德市○○段第一九三地號土地上，如附圖
編號A 所示，面積六十七點一二平方公尺之建物拆除，將土地返
還原告。
被告應給付原告新臺幣貳拾壹萬陸仟柒佰捌拾捌元及自民國九十
九年二月十二日起至清償日止，按週年利率百分之五計算之利息
。
原告其餘之訴駁回。
訴訟費用由被告負擔。
本判決第一項於原告以新臺幣柒拾伍萬元為被告預供擔保，得假
執行。
本判決第二項於原告以新臺幣柒萬元為被告預供擔保，得假執行
。
原告其餘假執行之聲請駁回。
    事  實  及  理  由
甲、原告起訴主張，坐落桃園縣八德市○○段第193 地號土地（
    下稱系爭土地）為原告所有，詎被告無正當權源，以其所有
    坐落系爭土地上如附圖所示編號A ，面積67.12 平方公尺，
    門牌號碼為桃園縣八德市○○路○ 段367 號，且未為保存登
    記之建物（下稱系爭建物）占有使用系爭土地，原告自得依
    民法第767 條之規定請求被告拆屋還地。又被告既無權占有
    並使用系爭土地如附圖所示之A 部分經營通訊行，自受有相
    當於租金之不當得利，並致原告受有損害，故原告亦得民法
    第179 條之規定，請求被告給付起訴前5 年相當於租金之損
    害賠償，金額得按系爭土地遭占用面積之申報地價年息10%
    計算，此部分原告僅請求以65.83 平方公尺為計算基礎即可
    ，再依系爭土地申報地價每平方公尺新臺幣（下同）8,800
    元為準，則原告起訴前5 年相當於租金之損害賠償總額即為
    289,652 元（計算式：8,800 元×65.83 ㎡×10% ×5年 ＝
    289,652 元）。綜上所述，爰依法提起本件訴訟等語。並為
    訴之聲明：(1)被告應將系爭建物拆除，將土地返還原告。(2)
    被告應給付原告289,652 元及自起訴狀繕本送達翌日起至清
    償日止，按年息5 % 計算之利息。(3)原告願供擔保，請准宣
    告假執行。
乙、被告則以：系爭建物為被告向訴外人唐愷佑承租5 、6 年後
    ，於96年1 月4 日向其購買，雖於購買時已知系爭建物有占
    用系爭土地之情形，惟訴外人唐愷佑承諾會出面處理相關事
    宜；且被告希望能向原告購買所占用之系爭土地等語，資為
    抗辯。並為答辯聲明：駁回原告之訴。
丙、得心證之理由：
一、按訴狀送達後，原告不得將原訴變更或追加他訴，但擴張或
    減縮應受判決事項之聲明者，不在此限，民事訴訟法第255
    條第1 項第3 款定有明文。經查，本件原告起訴時其訴之聲
    明第1 項初為請求被告應將坐落系爭土地上之系爭建物面積
    65.83 平方公尺拆除後，將土地交還原告。嗣於訴狀繕本送
    達被告後，原告不變更其訴訟標的而變更其第1 項訴之聲明
    如上開所述。核原告此部分所為訴之變更，僅屬擴張應受判
    決事項之聲明，揆諸上揭規定，應予准許，此先敘明。
二、經查，原告所主張其為系爭土地之所有權人；被告則以其所
    有之系爭建物占有所坐落系爭土地之事實，為被告所不爭執
    ，並有土地登記第二類謄本、地籍圖謄本、地價稅繳款書影
    本附卷可稽（見本院卷第5 頁至第7 頁、第9 頁）；復經本
    院依職權履勘現場及囑託桃園縣八德地政事務所測量人員就
    系爭建物之位置、面積測量屬實，有勘驗筆錄、桃園縣八德
    地政事務所99年5 月20日德地測字第0991001550號函所附複
    丈日期為99年5 月14日之複丈成果圖即附圖各1 份、系爭建
    物之現況照片10張在卷可按（見本院卷第42頁至第44頁、第
    50頁至第53頁），足堪信為真實。
三、又原告主張被告前開占有系爭土地之行為，並無正當權源乙
    節，則為被告以前揭情詞置辯。經查，被告向訴外人唐愷佑
    購買未經保存登記之系爭建物，且訴外人唐愷佑曾向原告承
    諾會出面處理占有原告土地相關事宜等節，固據被告提出不
    動產買賣契約書1 份、支票2 紙、建築改良物買賣所有權移
    轉契約書、房屋稅籍證明書、房屋稅繳款書各1 份為證（均
    為影本，見本院卷第28頁至第34頁），惟依上開不動產買賣
    契約書第4 條第2 款：「除國有地外其餘佔用之私人土地，
    原則上待過戶移轉完成後，與乙方（即訴外人唐愷佑）無涉
    ，但遇有重大問題非乙方出面協調時，乙方不得拒絕，須協
    助處理。」之約定內容，可知被告與訴外人唐愷佑均已明知
    系爭建物有占用他人私有土地之情事，且訴外人唐愷佑僅負
    出面協調之義務，此被告與訴外人唐愷佑間之債權債務屬另
    一法律關係，與原告無關，原告無庸受其拘束；況被告與訴
    外人唐愷佑間上開買賣契約，亦對原告所有權之權能完全不
    生影響。此外，被告又未能舉出其餘證據證明其係有權占有
    系爭土地，則原告此部分之主張，自亦堪信為真實。
四、按所有人對於無權占有或侵奪其所有物者，得請求返還之。
    對於妨害其所有權者，得請求除去之。有妨害其所有權之虞
    者，得請求防止之，民法第767 條定有明文。本件原告既為
    系爭土地之所有權人，而被告無正當權源，以系爭建物占用
    系爭土地等事實，既均認定如前，揆諸上揭法律規定，原告
    請求被告將系爭建物拆除，並將該部分之土地返還原告，洵
    屬有據。
五、再按無法律上之原因而受利益，致他人受損害者，應返還其
    利益，民法第179 條前段定有明文。且按依不當得利之法則
    請求返還不當得利，以無法律上之原因而受利益，致他人受
    有損害為其要件，故其得請求返還之範圍，應以對方所受之
    利益為度，非以請求人所受損害若干為準，無權占有他人土
    地，可能獲得相當於租金之利益為社會通常之觀念，最高法
    院亦著有61年台上字第1695號判例可稽。本件被告既有上述
    無權占有原告所有系爭土地之事實，又無法律上原因，則依
    上揭法律規定及最高法院判例意旨，原告自得請求被告返還
    自本件起訴回溯前5 年所受相當於租金之利益甚明。
六、另按城市地方房屋之租金，以不超過土地及其建築物申報總
    價年息10% 為限；第97條、第99條及第101 條之規定，於租
    用基地建築房屋均準用之，土地法第97條第1 項、第105 條
    定有明文。上開規定為強制規定，則原告所得請求被告返還
    相當於租金之不當得利部分，自應受上開法律規定之拘束。
    就此部分原告雖主張應以系爭土地申報總價額年息10% 為計
    算相當租金之標準，惟本院審酌系爭建物係加強磚造及鐵皮
    製之3 層樓房，目前為被告經營通信行，位置面臨桃園縣八
    德市○○路之4 線車道馬路，往來車輛頻繁，附近臨同路之
    建物多做商業使用等情，業經本院勘驗無誤，有勘驗筆錄（
    見本院卷第42頁）、現場照片10張（見本院卷第50頁至第53
    頁）可憑及被告使用系爭土地之面積大小與現況、現今社會
    經濟狀況等一切情事，認原告據以請求之計算標準尚嫌過高
    ，應以系爭土地申報總價額年息8%為計算標準，始較適當。
    而系爭土地94年1 月至95年12月止之申報地價為每平方公尺
    8,800 元；96年1 月至98年12月止之申報地價為每平方公尺
    7,878.4 元；99年1 月申報地價則為每平方公尺7,950 元，
    有系爭土地之地價第二類謄本、土地登記第二類謄本之記載
    在卷可考（見本院卷第54頁、第56頁），且為兩造所不爭執
    。而原告此部分請求僅主張面積以65.83 平方公尺計算，另
    本院審酌原告係於99年2 月6 日提起本件訴訟，有其起訴狀
    上本院收狀日期章之印文可稽（見本院卷第2 頁），則就99
    年之不當得利期間部分，以約略1 個月計算即可。是依上開
    標準計算結果，原告所得請求被告返還自起訴日起回溯前5
    年相當於租金之不當得利金額應為216,788 元（計算式：94
    年2 月起至95年12月止共1 又11/12 年×8,800 元/ 平方公
    尺×65.83 平方公尺×8%＋96年1 月起至98年12月止共3 年
    ×7,878.4 元/ 平方公尺×65.83 平方公尺×8%＋99年1 月
    份共1/12年×7,950 元/ 平方公尺×65.83 平方公尺×8%＝
    216,788 元，小數點以下四捨五入），始較適當。
七、末按給付無確定期限者，債務人於債權人得請求給付時，經
    其催告而未為給付，自受催告時起，負遲延責任。其經債權
    人起訴而送達訴狀，或依督促程序送達支付命令，或為其他
    相類之行為者，與催告有同一之效力；遲延之債務，以支付
    金錢為標的者，債權人得請求依法定利率計算之遲延利息；
    應付利息之債務，其利率未經約定，亦無法律可據者，週年
    利率為5%，民法第229 條第2 項、第233 條第1項 前段、第
    203 條分別定有明文。本件係屬不當得利之債，自屬無確定
    期限者；又係以支付金錢為標的，則依上揭法律規定，原告
    就被告應給付之金額部分，一併請求自起訴狀繕本送達翌日
    即99年2 月12日（見本院卷第13頁送達證書所載）起至清償
    日止，按法定利率即年息5%計算之利息，亦屬於法有據。
八、從而，原告基於民法物上請求權及不當得利規定之法律關係
    ，請求被告將坐落系爭土地上如附圖所示編號A 部分，面積
    67.12 平方公尺之系爭建物拆除，將土地返還原告，並應給
    付原告216,788 元及自99年2 月12日起至清償日止，按年息
    5%計算之利息，均為有理由，應予准許。原告逾上開範圍之
    請求，則為無理由，應予駁回。
九、本件事證已臻明確，兩造其餘攻擊或防禦方法及未經援用之
    證據，經本院斟酌後，認為均不足以影響本判決之結果，自
    無再逐一詳予論駁之必要，併此敘明。
十、本件原告陳明願供擔保以代釋明，聲請宣告假執行，就其勝
    訴部分，經核無不合，爰酌定相當擔保金額准許之；至其敗
    訴部分，其假執行之聲請，已失所附麗，應予駁回。
據上論結，本件原告之訴為一部有理由，一部無理由，依民事訴
訟法第79條、第390 條第2 項，判決如主文。
中    華    民    國    99    年    6     月    29    日
              民事第二庭    法  官  張震武
以上正本係照原本作成
如對本判決上訴，須於判決送達後20日內向本院提出上訴狀
中    華    民    國    99    年    6     月    29    日
                            書記官  顏伯儒

司法院資訊處製作；財團法人民間司法改革基金會備份。
